ACORDAO-COMPLETO-2348170

ACÓRDÃO 2780/2019 ATA 12/2019 - SEGUNDA CÂMARA

VISTOS, relatados e discutidos estes autos referentes à Tomada de Contas Especial instaurada pelo Ministério da Cultura em desfavor da empresa PA Produções e Projetos Culturais Ltda. e de sua sócia-administradora, Maria Paula de Souza Amaral, em razão da omissão no dever de prestar contas dos recursos captados para o projeto cultural "Curso de Introdução ao Mundo da Música Clássica" (Pronac 08-9666) , com base no art. 3º, inciso V, art. 25, inciso IV, da Lei 8.313/1991.
		ACORDAM os Ministros do Tribunal de Contas da União, reunidos em Sessão da 2ª Câmara, ante as razões expostas pelo relator, em:
9.1. considerar revéis, para todos os efeitos, a Sra. Maria Paula de Souza Amaral (CPF XXX.635.948-XX) e a empresa PA Produções e Projetos Culturais Ltda. (CNPJ 03.566.210/0001-30) , com fundamento no § 3º, art. 12, Lei 8.443/1992;
9.2. com fulcro nos arts. 1º, inciso I; 16, inciso III, alínea "a"; 19, caput; e 23, inciso III, da Lei 8.443/1992, c/c os arts. 1º, inciso I; 209, inciso I; 210; 214, inciso III, alínea "a"; do Regimento Interno do Tribunal, julgar irregulares as contas da Sra. Maria Paula de Souza Amaral e da empresa PA Produções e Projetos Culturais Ltda. e condená-las solidariamente ao pagamento das quantias especificadas a seguir, atualizadas monetariamente e acrescidas dos juros de mora, calculados a partir das datas indicadas, até a data da efetiva quitação, fixando-lhes o prazo de 15 (quinze) dias, a contar da notificação do presente acórdão, para que comprovem, perante o Tribunal, o recolhimento do débito aos cofres do Fundo Nacional de Cultura, nos termos do art. 214, inciso III, alínea "a", do Regimento Interno do TCU;
	Valor captado (R$) 
	Data da ocorrência

	13.065,60
	25/9/2009

	39.196,80
	13/10/2009

	13.065,60
	3/2/2010

	9.3. aplicar, individualmente, à responsável Maria Paula de Souza Amaral e à empresa PA Produções e Projetos Culturais Ltda. a multa prevista no art. 57 da Lei 8.443/1992, no valor de R$ 5.000,00 (cinco mil reais) , fixando-lhes o prazo de 15 (quinze) dias, a contar da notificação, para que comprovem, perante o Tribunal, nos termos do art. 214, inciso III, alínea "a", do Regimento Interno do TCU, o recolhimento das dívidas ao Tesouro Nacional, atualizadas monetariamente desde a data do presente acórdão até a do efetivo recolhimento, se forem pagas após o vencimento, na forma da legislação em vigor;
		9.4. autorizar, desde logo, a cobrança judicial das dívidas, caso não atendidas as notificações, nos termos do art. 28, inciso II, da Lei 8.443/1992;
9.5. autorizar o pagamento parcelado da dívida, se requerido, em até 36 (trinta e seis) parcelas mensais e consecutivas, nos termos do art. 26 da Lei 8.443/1992, c/c o art. 217 do Regimento Interno do TCU, fixando o vencimento da primeira parcela em 15 (quinze) dias, a contar do recebimento da notificação do acórdão, e o das demais a cada 30 (trinta) dias, devendo incidir sobre cada parcela os respectivos encargos, na forma prevista na legislação em vigor;
		9.6. alertar às responsáveis que a falta de comprovação do recolhimento de qualquer parcela importará no vencimento antecipado do saldo devedor, nos termos do § 2º do art. 217 do Regimento Interno do TCU;
		9.7. remeter cópia da presente deliberação à Procuradoria Regional da República no Estado de São Paulo, para as providências cabíveis, nos termos do § 7º, in fine, do art. 209 do Regimento Interno do TCU;
9.8. dar ciência desta deliberação às responsáveis e à Secretaria Especial de Cultura do Ministério da Cidadania.

TCE instaurada pelo Ministério da Cultura em razão de Omissão no dever de prestar contas de recursos captados por meio da Lei Rouanet, que teve por objeto REALIZAÇÃO DE 9 PALESTRAS PARA PÚBLICO ADULTO E 9 ENCONTROS PARA CRIANÇAS E JOVENS SOBRE MÚSICA ERUDITA COM UTILIZAÇÃO DE RECURSOS  MULTIMÍDIA E PROJEÇÕES EM DVD. (nº da TCE no sistema: 383/2017).

Segunda Câmara

Ministério da Cultura.

3. Responsáveis: Maria Paula de Souza Amaral (CPF XXX.635.948-XX) e PA Produções e Projetos Culturais Ltda. (CNPJ 03.566.210/0001-30).

13.1. Ministros presentes: Ana Arraes (Presidente), Augusto Nardes, Aroldo Cedraz (Relator) e Raimundo Carreiro.
13.2. Ministro-Substituto presente: André Luís de Carvalho.

ACORDAO-COMPLETO-2517510

Acórdão 18398/2021 - Segunda Câmara

ACORDAO-COMPLETO-2544694

Acórdão de Relação 4397/2022 - Segunda Câmara

Acórdão de Relação

ACORDAO-COMPLETO-2538032

Acórdão 3135/2022 - Segunda Câmara

AROLDO CEDRAZ

Adoto como Relatório a instrução de mérito elaborada pelo auditor federal de controle externo responsável pelo exame do processo no âmbito da Secretaria de Controle Externo de Tomada de Contas Especial (peça 33) , cuja proposta de encaminhamento contou com a anuência do corpo diretivo da referida unidade técnica especializada (peças 34 e 35) , bem assim do representante do Ministério Público de Contas (peça 38) :
"INTRODUÇÃO
Trata-se de Tomada de Contas Especial instaurada pelo Ministério da Cultura (MinC) em desfavor da empresa PA Produções e Projetos Culturais Ltda. e de sua sócia administradora, a Sra. Maria Paula de Souza Amaral, (de 22/12/1999 a 12/2/2015 - peça 22) , em virtude da omissão no dever de prestar contas dos recursos captados por força do projeto cultural "Curso de Introdução ao Mundo da Música Clássica" (Pronac 08-9666) , com base no art. 3º, inciso V, art. 25, inciso IV, da Lei 8.313/1991 (peça 13) .
HISTÓRICO
2. A Portaria nº 419, de 26/5/2009, autorizou a captação do valor de apoio, totalizando R$ 260.590,00, no período de 27/5 a 31/12/2009 (peça 3) , prorrogado sucessivamente até 30/4/2011 (peça 15) , recaindo o prazo para prestação de contas em 30/5/2011.
3. Do total autorizado, foi captado pela entidade o montante de R$ 65.328,00, equivalente a 25,06 % do total, conforme atestam os recibos de participação e extratos bancários às peças 8 e 6, nas datas a seguir especificadas:
	Data
	Valor Captado R$

	25/9/2009
	13.065,60

	13/10/2009
	39.196,80

	3/2/2010
	13.065,60

4. Após o insucesso das notificações encaminhadas à proponente, cobrando a prestação de contas final do projeto (Ofícios 7754/2011 e 9876/2011 - CGAA/DIC/SEFIC/MinC, de 16/12/2011 e 21/12/2011 - peça 4, p. 8 e 9) , restou comprovada a omissão no dever de prestar contas dos recursos captados com amparo no PRONAC 08-9666, ensejando a reprovação por parte do MinC, nos termos do Despacho nº 539/2017 COFIS/CGEFI/DEIP/SEFIC/MinC (peça 9, p. 2) , a partir do qual foi instaurada a presente Tomada de Contas Especial.
5.	O fundamento para a instauração da Tomada de Contas Especial, conforme apontado no Relatório de TCE 383/2017 (peça 15) , foi a omissão no dever de prestar contas dos recursos captados por intermédio do projeto cultural PRONAC nº 08-9666.
6. O Relatório de Auditoria nº 158/2018, da Controladoria Geral da União (Peça 16) ratificou o posicionamento do Tomador de Contas. Após serem emitidos o Certificado de Auditoria, o Parecer do Dirigente e o Pronunciamento Ministerial (peças 17, 18 e 19) , o processo foi remetido a esse Tribunal.
7. A instrução inicial do feito (peça 23) concluiu por que fosse responsabilizada a Sra. Maria Paula de Souza Amaral, solidariamente com a empresa PA Produções e Projetos Culturais Ltda., pela não comprovação da regular aplicação dos recursos captados por intermédio do projeto cultural PRONAC nº 08-9666, em virtude da omissão na apresentação da prestação de contas final correspondente, cujo prazo expirou em 30/5/2011.
8. Com base na delegação de competência do relator do feito, o Exmo. Ministro Aroldo Cedraz (Portaria AC 1, de 17/1/2009) , foi promovida a citação da Sra. Maria Paula de Souza Amaral, solidariamente com a empresa PA Produções e Projetos Culturais Ltda., mediante os Ofícios TCU/Secex-TCE nos 1169/2018 e 1164/2018, ambos de 16/8/2018 (peças 26 e 27) . Outrossim, no ofício citatório, foi promovida a audiência da Sra. Maria Paula de Souza Amaral, pela perda do prazo para apresentação da prestação de contas do PRONAC Nº 08-9666.
9.	A empresa PA Produções e Projetos Culturais Ltda. tomou ciência do expediente citatório em 31/8/2018, conforme atesta o aviso de recebimento à peça 29 dos autos. Por sua vez, em 14/10/2018, a Sra. Maria Paula de Souza Amaral solicitou a prorrogação de vinte dias no prazo para apresentar alegações de defesa (peça 28) , deslocando a data limite para 6/10/2018. Contudo, apesar de deferida a prorrogação solicitada, a responsável não apresentou alegações de defesa e, tampouco, razões de justificativa.
10.	 Transcorrido o prazo regimental fixado e mantendo-se inertes as responsáveis solidárias, impõe-se que sejam consideradas revéis, dando-se prosseguimento ao processo, de acordo com o art. 12, § 3º, da Lei 8.443/1992.
EXAME TÉCNICO
11.	 Nos processos do TCU, a revelia não leva à presunção de que sejam verdadeiras todas as imputações levantadas contra os responsáveis, diferentemente do que ocorre no processo civil, em que o silêncio do réu opera a presunção da veracidade dos fatos narrados pelo autor. Dessa forma, a avaliação da responsabilidade do agente não pode prescindir da prova existente no processo ou para ele carreada.
12.	 No presente caso, ao não apresentar defesa, as responsáveis solidárias deixaram de produzir prova da regular aplicação dos recursos postos sob suas responsabilidades, em afronta às normas que impõem aos gestores de recursos públicos a obrigação legal de que, sempre quando demandados pelos órgãos de controle, apresentarem os documentos que demonstrem a correta utilização das verbas públicas, ante o que determina o art. 93 do Decreto-Lei 200/67: "Quem quer que utilize dinheiros públicos terá de justificar seu bom e regular emprego na conformidade das leis, regulamentos e normas emanadas das autoridades administrativas competentes."
13.	 Não obstante a revelia configurada neste processo, e em prestígio ao princípio da verdade real que informa os processos no TCU, foram os autos novamente compulsados, verificando-se que não houve qualquer manifestação das responsáveis, no sentido de justificar a omissão na prestação de contas do PRONAC Nº 08-9666.
14.	 No presente feito, não se verifica a ocorrência da prescrição punitiva do TCU, nos termos do Acórdão 1441/2016-TCU-Plenário, uma vez que o crédito dos recursos captados com base no PRONAC Nº 08-9666 teve início em 25/9/2009, e o ato que determinou a citação das responsáveis ocorreu em 16/8/2018.
15.	 Por se tratar de processo em que as partes interessadas não se manifestaram acerca das irregularidades imputadas, não há elementos para que se possa efetivamente aferir e reconhecer a ocorrência de boa-fé na conduta dos responsáveis, podendo este Tribunal, desde logo, proferir o julgamento de mérito pela irregularidade das contas, nos termos dos §§ 2º e 6º do art. 202 do Regimento Interno do TCU.
16.	 Dessa forma, a Sra. Maria Paula de Souza Amaral e a empresa PA Produções e Projetos Culturais Ltda. devem ser consideradas revéis, nos termos do art. 12, §3º, da Lei 8.443/1992, propondo-se julgar as respectivas contas irregulares, com fundamento no art. 16, inciso III, alíneas "a" da Lei 8.443/1992, com a aplicação das multas previstas no art. 57 para ambas, em razão do débito, e a prevista no art. 58, inciso I, da mesma lei, para a dirigente da entidade, pela ausência de justificativa para a não apresentação das contas no prazo devido.
17. Como as multas acima referidas são mutuamente excludentes (com débito/sem débito) , propõe-se a absorção da segunda pela primeira (cf. Acórdãos 9.759/2015 e 8.024/2016 da Segunda Câmara, e 6.328/2018 da Primeira Câmara) , bem como informar à responsável que, em caso de demonstração, em sede de recurso, da boa e regular aplicação dos recursos, elidindo o débito total e, consequentemente, a multa prevista no art. 57 da Lei 8.443/1992, poderá o Tribunal reaplicar a multa prevista no art. 58, I, da mesma lei, antes absorvida pela primeira.
CONCLUSÃO
18.	 Em face da revelia da Sra. Maria Paula de Souza Amaral e da empresa PA Produções e Projetos Culturais Ltda., e inexistindo nos autos elementos que permitam concluir pela ocorrência de boa-fé ou de outros excludentes de culpabilidade das responsáveis solidárias, propõe-se que as respectivas contas sejam julgadas irregulares e que as responsáveis sejam condenadas ao pagamento do débito apurado nos autos, bem como lhes sejam aplicadas multas individuais, com fundamento no art. 57 da Lei 8.443/1992.
PROPOSTA DE ENCAMINHAMENTO
19.	 Diante do exposto, submetem-se os autos à consideração superior, propondo ao Tribunal:
a) considerar revéis a Sra. Maria Paula de Souza Amaral (CPF XXX.635.948-XX) e a empresa PA Produções e Projetos Culturais Ltda. (CNPJ 03.566.210/0001-30) , com fundamento no § 3º, art. 12, Lei 8.443/1992;
b) com fundamento nos arts. 1º, inciso I; 16, inciso III, alínea "a"; 19 e 23, inciso III, todos da Lei 8.443/1992, e nos arts. 1º, inciso I; 209, inciso I; 210 e 214, inciso III, do Regimento Interno TCU, julgar irregulares as contas da Sra. Maria Paula de Souza Amaral (CPF XXX.635.948-XX) e da empresa PA Produções e Projetos Culturais Ltda. (CNPJ 03.566.210/0001-30) , e condená-las ao pagamento das quantias a seguir especificadas, com a fixação do prazo de quinze dias, a contar da notificação, para comprovar, perante o Tribunal (art. 214, inciso III, alínea "a", do Regimento Interno) , o recolhimento da dívida aos cofres do Fundo Nacional de Cultura, atualizada monetariamente e acrescida dos juros de mora, calculados a partir das datas indicadas, até a data do efetivo recolhimento, na forma prevista na legislação em vigor:
	Data
	Valor Captado R$

	25/9/2009
	13.065,60

	13/10/2009
	39.196,80

	3/2/2010
	13.065,60

c) aplicar, individualmente, à Sra. Maria Paula de Souza Amaral (CPF XXX.635.948-XX) e à empresa PA Produções e Projetos Culturais Ltda. (CNPJ 03.566.210/0001-30) , a multa prevista no art. 57 da Lei 8.433/1992, fixando-lhes o prazo de quinze dias, a contar da notificação, para comprovarem, perante o Tribunal (art. 214, inciso III, alínea "a", do Regimento Interno) , o recolhimento das dívidas aos cofres do Tesouro Nacional, atualizadas monetariamente desde a data do acórdão que vier a ser proferido até a do efetivo recolhimento, se forem pagas após o vencimento, na forma da legislação em vigor;
d) autorizar, desde logo, nos termos do art. 28, inciso II, da Lei 8.443/1992, a cobrança judicial das dívidas caso não atendidas as notificações;
e) autorizar o pagamento das dívidas em até 36 parcelas mensais e consecutivas, nos termos do art. 26 da Lei 8.443/1992 e do art. 217 do Regimento Interno, fixando-lhe o prazo de quinze dias, a contar do recebimento da notificação, para comprovar perante o Tribunal o recolhimento da primeira parcela, e de trinta dias, a contar da parcela anterior, para comprovar o recolhimento das demais parcelas, devendo incidir sobre cada valor mensal, atualizado monetariamente, os juros de mora devidos, na forma prevista na legislação em vigor;
f) informar à Sra. Maria Paula de Souza Amaral (CPF XXX.635.948-XX) que a multa prevista no art. 58, inciso I, da Lei 8.433/1992, que seria aplicada por conta da não apresentação da prestação de contas no prazo devido, restou absorvida pela multa do art. 57 da mesma lei (item "c" supra) , podendo voltar a ser aplicada em caso de supressão daquela em sede de recurso;
g) alertar às responsáveis que a falta de comprovação do recolhimento de qualquer parcela importará no vencimento antecipado do saldo devedor, nos termos do § 2º do art. 217 do Regimento Interno deste Tribunal;
h) enviar cópia do Acórdão que vier a ser proferido ao Ministério da Cultura - MinC, à Secretaria Federal de Controle Interno, ao Assessor Especial de Controle Interno do Ministério da Cultura - MinC e às responsáveis, para ciência, informando que a deliberação, acompanhada do Relatório e Voto que a fundamentarem, estará disponível para consulta no endereço www.tcu.gov.br/acordaos, além de esclarecer que, caso requerido, o TCU poderá fornecer as correspondentes cópias, em mídia impressa, aos interessados e às responsáveis arrolados nestes autos;
i) encaminhar cópia da deliberação, bem como do relatório e do voto que a fundamentarem, ao Procurador-Chefe da Procuradoria da República no Estado de São Paulo, nos termos do § 3º do art. 16 da Lei 8.443/1992 c/c o § 7º do art. 209 do Regimento Interno do TCU, para adoção das medidas que entender cabíveis."
É o Relatório.

não há.

Procurador Marinus Eduardo De Vries Marsico.

TOMADA DE CONTAS ESPECIAL. OMISSÃO NO DEVER DE PRESTAÇÃO DE CONTAS DE RECURSOS CAPTADOS PARA PROJETO CULTURAL. LEI 8.313/1991 (LEI ROUANET). AUSÊNCIA DE COMPROVAÇÃO DA REGULAR APLICAÇÃO. CITAÇÃO. REVELIA. CONTAS IRREGULARES COM DÉBITO E MULTA.

TOMADA DE CONTAS ESPECIAL (TCE)

Secretaria de Controle Externo de Tomada de Contas Especial.

Trata-se de Tomada de Contas Especial instaurada pelo Ministério da Cultura em desfavor da empresa PA Produções e Projetos Culturais Ltda. e de sua sócia-administradora, Maria Paula de Souza Amaral, em razão da omissão no dever de prestar contas dos recursos captados por força da Lei 8.313/1991 (Lei de Incentivo à Cultura) , para o projeto "Curso de Introdução ao Mundo da Música Clássica", no montante de R$ 65.328,00, do total de R$ 260.590,00, autorizado por meio da Portaria MinC 419/2009. 
2.	Remetido o processo ao Tribunal, a unidade técnica promoveu a citação dos responsáveis, que se mantiveram silentes, deixando transcorrer in albis o prazo regimental para o recolhimento do débito ou apresentação das alegações de defesa com a respectiva documentação apta a comprovar a legalidade na aplicação dos recursos captados.
3.	Tendo em vista a revelia verificada, que autoriza, desde já, o seguimento do processo (art. 12, inciso IV, § 3º, da Lei 8.443/1992) , a unidade técnica propõe o julgamento pela irregularidade das contas, com condenação em débito solidário e aplicação de multa.
4.	Nesse passo, concordo com a instrução de mérito da Secretaria de Controle Externo de Tomada de Contas Especial, corroborada pelo Parquet, a qual abordou, com bastante propriedade, todas as questões necessárias ao deslinde do feito, esgotando a análise da matéria e tornando desnecessária a adução de considerações adicionais.
5.	Sendo assim, acolho como razões de decidir os argumentos e conclusões oferecidos na instrução e, destarte, entendo que as contas merecem a reprovação do Tribunal, com a aplicação de sanção aos responsáveis, conforme sugerido.
6.	Com efeito, nessas circunstâncias, considerando devidamente quantificado o dano ao Erário e delimitada a responsabilidade da empresa e de sua responsável legal, e não havendo como reconhecer a boa-fé objetiva, as presentes contas devem ser julgadas irregulares, com imputação do débito apurado, sem prejuízo da aplicação da multa prevista no art. 57 da Lei Orgânica deste Tribunal (os atos de citação ocorreram em 2018, antes de completados 10 anos da primeira captação de recursos, ocorrida em 2009, não se aplicando a prescrição da pretensão punitiva, na forma disposta no Acórdão 1441/2016-TCU-Plenário) , de conformidade com a pacífica jurisprudência da Corte, no sentido de que os valores recebidos ao amparo da Lei de Incentivo à Cultura são recursos públicos federais originários de renúncia tributária da União, o que faz incidir sobre o captador o dever de prestar contas do seu uso, consoante o parágrafo único do art. 70 da Constituição Federal de 1988 (Acórdão 2076/2011-TCU-Plenário, 5097/2014-TCU-1ª Câmara, 4028/2010-TCU-2ª Câmara) .
7.	Em acréscimo, devem ser autorizados, desde já, o parcelamento do débito e da multa, bem assim a respectiva cobrança judicial, caso não atendida a notificação.
8.	Por fim, como alvitrado, faz-se necessária também a remessa de cópia da deliberação a ser proferida, ao órgão regional da Procuradoria da República no Estado de São Paulo, para as providências cabíveis, ex vi do § 7o, in fine, do art. 209 do Regimento Interno do TCU.
	Ante o exposto, VOTO por que seja adotada a deliberação que ora submeto a este Colegiado.
TCU, Sala das Sessões Ministro Luciano Brandão Alves de Souza, em 23 de abril de 2019.
AROLDO CEDRAZ 
Relator